【裁判字號】    94,訴,458
【裁判日期】    950407
【裁判案由】    債務人異議之訴
【裁判全文】
臺灣新竹地方法院民事判決               94年度訴字第458號
原      告  財團法人工業技術研究院
法定代理人  甲○○
訴訟代理人  任秀妍律師
複代理人    徐含慧律師
被      告  乙○○
訴訟代理人  趙元昊律師
上列當事人間債務人異議之訴事件，本院於民國95年3月21日辯
論終結，判決如下：
    主      文
原告之訴駁回。
訴訟費用由原告負擔。
    事實及理由
壹、程序部分：
    本件原告主張：其於本院另案（即本院九十三年度重訴字第
    七十九號，以下簡稱前案）已對被告主張抵銷權，而於本件
    係以被告依下述之仲裁判斷所認定之對原告之債權，已經原
    告於前述之前案行使抵銷權而嗣後消滅，故被告依該仲裁判
    斷之執行名義聲請本院對原告進行之強制執行程序（執行案
    號為本院九十四年度執字第七四０三號），於執行名義成立
    後已有消滅被告請求之事由發生，乃提起本件之債務人異議
    之訴，而因前案所認定之法律關係即原告抵銷權之行使是否
    合法有效，乃係本件之前提問題，然因前案目前尚未審結，
    爰聲請本院依民事訴訟法第一百八十二條第一項之規定裁定
    停止本件之訴訟程序等語。惟查，按「訴訟全部或一部之裁
    判，以他訴訟之法律關係是否成立為據者，法院得在他訴訟
    終結前以裁定停止訴訟程序，民事訴訟法第一百八十二條第
    一項固定有明文，但為本訴訟先決問題之法律關係是否成立
    ，在本訴法院本可自為裁判，若因中止訴訟程序當事人將受
    延滯之不利益時，仍以不中止訴訟程序為宜」、「本訴訟之
    裁判，縱以他訴訟之法律關係是否成立為據，倘法院斟酌情
    形，認其法律關係存否之爭執並不複雜，易於自行判斷，為
    免延滯訴訟，仍得不為本案訴訟程序停止之裁定。」，此有
    最高法院三十年度抗字第一０五號判例、七十八年度台抗字
    第六十三號裁判要旨可資參照。查，就原告所主張本件訴訟
    之先決問題之法律關係是否成立，亦即前述原告抵銷權之行
    使是否合法有效乙節，本院認為其法律關係存否之爭執尚非
    十分複雜，於本件審理中已能自行判斷及認定，得不待前案
    訴訟之認定，是為免延滯訴訟，本院認為雖前案訴訟尚未審
    結確定，本件訴訟仍以不裁定停止訴訟程序為宜，是原告聲
    請本院裁定於前案確定前，予以停止本件之訴訟程序乙節，
    本院認為尚無必要，合先敘明。
貳、實體部分：
一、原告主張：
（一）緣訴外人竟成工程股份有限公司（以下簡稱竟成公司）邀
      同訴外人新世紀營造股份有限公司（以下簡稱新世紀公司
      ）為保證人，於民國（下同）81年4月13日承攬原告受經
      濟部中央標準局（現改組為標準檢驗局）委託籌建之「大
      流量液體氣體標準實驗室」之新建土木工程（以下簡稱系
      爭工程），雙方並簽訂工程契約書（以下簡稱系爭契約）
      。因訴外人竟成公司履約中途發生違約情事，改由保證人
      新世紀公司代為履約，惟系爭工程於84年7月19日完工後
      ，原告與竟成公司、新世紀公司三方就系爭契約之工程逾
      期天數計算、逾期罰款、工程款扣抵數額等契約執行事項
      有所爭議，乃先於八十七年六月十二日經行政院公共工程
      委員會進行契約爭議調處，並做成調處結果認定逾期天數
      為245.7天，及系爭契約所定違約金過金，應酌減為總價
      之一成，計為5,999,600元，加上原告已支出之代墊款1,
      387,081元，經以竟成公司及新世紀公司之保留工程款及
      履約保證金7,499,500元抵銷後，竟成公司及新世紀公司
      尚得請求原告退還112,819元，惟調處結果並未記載此款
      項應由竟成公司或新世紀公司受領。嗣竟成公司主張其已
      將對原告就系爭工程之工程款、保留款、物價指數補助款
      、履約保證金及利息等債權讓與被告，並於88年5月6日通
      知原告，故原告、被告及訴外人竟成公司、新世紀公司三
      方為求儘速釐清權責及賠償責任，旋於89年10月間簽立仲
      裁同意書，約定就系爭契約所衍生之逾期罰款、工程保留
      款及履約保證金等事項，依仲裁程序提付仲裁。後因竟成
      公司與新世紀公司就仲裁人之選任發生爭議而遲未共同選
      定仲裁人，乃由原告撤回對新世紀公司部分之仲裁聲請，
      僅由原告與竟成公司、被告進行仲裁，經中華民國仲裁協
      會於91年3月4日以90年仲聲忠字第23號仲裁判斷書，仲裁
      判斷認：原告與竟成公司間之系爭契約已於82年7月18 日
      終止（惟原告不認同此項法律見解），竟成公司得向原告
      請求終止前其已施作部分未請領之工程款及已進場之材料
      款，而該部分債權已由竟成公司移轉予被告，故經抵扣逾
      期罰款等費用後，原告應給付被告5,819,212元，及自90
      年10月6日起迄給付之日止，按年利率百分之5計算之利息
      ，然系爭契約係因可歸責於竟成公司之事由而終止，故因
      終止契約造成原告之損害部分，原告得另行向竟成公司請
      求損害賠償，該部分不在仲裁判斷審酌之範圍等情，原告
      因不服上開仲裁判斷認定原告需給付款項予本件之被告，
      遂向本院提起請求撤銷仲裁判斷等訴訟，經本院91年度仲
      訴字第1號、臺灣高等法院92年度上字第702號判決及最高
      法院九十五年度台上字第二七五號裁定，於九十五年二月
      間予以判決本件原告敗訴確定在案。惟查原告前於系爭契
      約終止後，即與新世紀公司另定契約，由新世紀公司履行
      系爭工程未完成之部分，且原告於前開仲裁判斷作成前，
      即已將該仲裁判斷中所認竟成公司尚可領取之款項總計
      9,082, 068元（即「未給付之工程保留款1,582,568元」
      及「已施工未計價之工程保留款7,499,500元」）給付予
      新世紀公司，惟原告於竟成公司倘未讓與債權予被告時，
      依前述仲裁判斷即仍需再給付竟成公司款項，即屬原告受
      有之損害，且該等損害額即9,082,068元是因訴外人竟成
      公司違約致終止契約，所造成原告之損害，依系爭契約第
      二十九條第一項之約定，原告自得請求竟成公司賠償，又
      被告對原告之債權既係由竟成公司受讓而來，而該債權於
      轉讓之時，竟成公司即有前述之違約之遲延給付及提前終
      止契約造成原告損害之損害賠償債務存在，是依民法第二
      百九十九條之規定，原告所有得對抗竟成公司之事由，皆
      得以之對抗被告，且依民法第三百三十七條之規定，原告
      對竟成公司所得主張之前述損害賠償請求權，不論時效是
      否完成，均得與被告依前開仲裁判斷得向原告請求給付之
      款項5,819,212元及其利息之債權為抵銷，原告乃於前案
      對被告及竟成公司、新世紀公司所提起之確認債權不存在
      等訴訟（即本院九十三年度重訴字第七十九號事件）中，
      主張前述之抵銷，即以前述原告對竟成公司之損害賠償債
      權0000000元，與原告對被告所負之000000
      0元及其利息之債務相抵銷，從而，被告對原告依前述仲
      裁判斷所認定之債權，嗣後已因原告上開之抵銷而消滅不
      存在，則被告先前以中華民國仲裁協會90年仲聲忠字第23
      號仲裁判斷書為執行名義，向本院對原告聲請強制執行，
      並經本院以94年度執字第7403號執行事件對原告之財產執
      行在案，其該執行名義業已失其執行力，原告爰依強制執
      行法第十四條規定，提起本件債務人異議之訴。並聲明：
      本院94年度執字第7403號強制執行事件所為之執行程序應
      予撤銷；訴訟費用由被告負擔等語。
二、被告則以：原告雖稱系爭契約係因可歸責於竟成公司之事由
    而終止云云，並非事實，蓋系爭契約實係由原告以定作人身
    分予以終止；而原告復另主張其業已將應給付竟成公司「未
    給付之工程保留款1,582,568元」、「已施工未計價之工程
    保留款7,499,500元」付給新世紀公司乙節，惟查新世紀公
    司於本院93年度重訴字第79號民事訴訟審理程序中，已否認
    原告已將應給付予竟成公司之前開「未給付之工程保留款
    1,582, 568元」及「已施工未計價之工程保留款7,499,500
    元」之款項，付給新世紀公司，復參以原告所提出之付款明
    細表內容，除未有原告已支付前開二筆款項予新世紀公司之
    記載外，且該明細表係原告自行所製作，實無從為原告業已
    支付前開款項予新世紀公司之證明；縱令原告確曾將應給付
    竟成公司之「未給付之工程保留款1,582,568元」、「已施
    工未計價之工程保留款7,499,500元」給付予新世紀公司，
    惟查原告本應依系爭契約給付竟成公司上開款額，而原告於
    終止系爭契約後，另與新世紀公司簽訂工程契約，亦應就新
    世紀公司施作之工程加以計價支付工程款項，此二者間毫無
    關係，且原告明知不應將「應給付竟成公司『未給付之工程
    保留款1,582,568元』、『已施工未計價之工程保留款7,499
    ,500 元』」付給新世紀公司，卻仍將上開款項交付新世紀
    公司，是何能謂原告受有損害？又何能謂此與「原告終止與
    竟成公司間之系爭契約」乙事有因果關係？是原告主張其因
    竟成公司違約而終止契約，致受有須再重複支付前開000
    0000元予竟成公司之損害，並主張以此之損害賠償請求
    權以與被告依前述仲裁判斷所認定對其之債權加以抵銷云云
    ，已不足採。是本件原告以此為由所提起之債務人異議之訴
    ，亦屬無據，爰聲明：原告之訴駁回；訴訟費用由原告負擔
    等語。
三、得心證之理由：
（一）原告主張訴外人竟成公司於81年4月13日承攬原告受託籌
      建之系爭工程，並與原告簽訂系爭契約，因履約中途竟成
      公司發生違約情事，改由保證人新世紀公司代為履約，嗣
      於84年7月19日系爭工程完工後，原告與竟成公司、新世
      紀公司就系爭契約之工程逾期天數計算、逾期罰款、工程
      款扣抵數額等執行爭議，向行政院公共工程委員會申請調
      處，於87年6月12日做成調處結果認竟成公司及新世紀公
      司尚得請求原告退還112,819元；其後竟成公司將其對原
      告就系爭工程之工程款、保留款、物價指數補助款、履約
      保證金及利息等債權讓與被告，且於88年5月6日通知原告
      ；惟因上開行政院公共工程委員會作成之調處結果，並未
      記載上開112,819元之款項應由竟成公司或新世紀公司受
      領，原告、被告及竟成公司、新世紀公司三方面旋於89年
      10 月間簽立仲裁同意書，約定就系爭契約所衍生之逾期
      罰款、工程保留款及履約保證金等事項，依仲裁程序提付
      仲裁。後因竟成公司與新世紀公司遲未共同選定仲裁人，
      乃由原告撤回對新世紀公司部分之仲裁聲請，僅由原告與
      竟成公司、被告進行仲裁，並經中華民國仲裁協會於91年
      3月4日以90年仲聲忠字第23號仲裁判斷書仲裁判斷認定原
      告與竟成公司間之系爭契約已於82年7月18日終止，且竟
      成公司得請求終止前其已施作部分未請領之工程款及已進
      場之材料款，而該部分債權已由竟成公司移轉予被告，故
      經抵扣逾期罰款等費用後，原告應給付被告5,819,212 元
      ，及自90年10月6日起迄給付之日止，按年利率百分之5計
      算之利息，嗣被告執此90年仲聲忠字第23號仲裁判斷書為
      執行名義，向本院聲請對原告之財產強制執行，並經本院
      以94年度執字第7403號事件強制執行在案，且原告前曾以
      前述其所主張之抵銷權為據，對被告及訴外人竟成公司、
      新世紀公司，向本院提起確認債權不存在等訴訟，經本院
      以93年度重訴字第79號事件受理在案，且原告在該案中已
      主張前述之抵銷權等事實，業據原告提出與所述相符之系
      爭契約、行政院公共工程委員會（87）工程議字第870733
      5號爭議調處書草本、仲裁同意書、中華民國仲裁協會90
      年仲聲忠字第23號仲裁判斷書、原告向本院提起確認債權
      不存在等訴訟（經本院以93年度重訴字第79號受理）之起
      訴狀各一份（以上均影本）為證，且除竟成公司有違約乙
      節為被告所否認外，餘均為被告所不爭執，復經調取本院
      九十三年度重訴字第七十九號民事訴訟、九十四年度執字
      第七四０三號民事民事執行事件卷宗查明無訛，自堪認原
      告上開部分之主張，除竟成公司是否違約乙節外，堪認為
      實。
（二）按仲裁人之判斷於當事人間，與法院之確定判決，有同一
      效力，仲裁法第三十七條第一項定有明文。又按執行名義
      成立後，如有消滅或妨礙債權人請求之事由發生，債務人
      得於強制執行程序終結前，向執行法院對債權人提起異議
      之訴，強制執行法第十四條第一項固定有明文。所謂消滅
      債權人請求之事由，係指足以使執行名義之請求權及執行
      力消滅之原因事實，如清償、提存、抵銷、免除、混合、
      債權之讓與、債務之承擔、解除條件之成就、和解契約之
      成立等，始足當之，最高法院69年度台上字第654號判決
      意旨參照。次按二人互負債務，而其給付種類相同，並均
      屆清償期者，各得以其債務，與他方之債務，互為抵銷，
      民法第三百三十四條第一項前段固亦有明文。本件兩造就
      系爭工程之爭議，前經中華民國仲裁協會以該會90年仲聲
      忠字第23號為仲裁判斷，而與確定判決有同一效力，被告
      執之為執行名義，向本院聲請對原告之財產進行強制執行
      ，並經本院以94年度執字第7403號事件執行在案，執行程
      序尚未終結之情，已如前述，且經調取本院94年度執字第
      74 03號執行事件卷宗查明無訛，堪信為實。惟原告另主
      張被告取得之前述執行名義所表彰之債權，業經原告於本
      院93年度重訴字第79號確認債權不存在等訴訟中行使抵銷
      權而消滅，被告則否認原告該抵銷權行使之合法生效，並
      以前揭情詞置辯，是本件所應審究者係：原告所主張之前
      述抵銷之主動債權是否存在？
（三）經查：
      系爭契約第二十九條第一項約定：「終止契約：乙方（即
      竟成公司）如有下列情事之一時，甲方（即原告）得隨時
      終止本契約，並得以任何方式，將全部或一部份工程改招
      他商承辦，或由甲方自辦，甲方因此而受之一切損失，乙
      方應負賠償之全責。．．．」等語，有原告提出之系爭工
      程契約書影本一份在卷可憑；而按損害賠償之債，以有損
      害之發生及有責任原因之事實及此二者之間，有相當因果
      關係為成立要件，如不合於此項成立要件，即難謂有損害
      賠償請求權存在。所謂相當因果關係，以行為人之行為所
      造成的客觀存在事實，為觀察的基礎，並就此客觀存在事
      實，依吾人智識經驗判斷，通常均有發生同樣損害結果之
      可能者，該行為人之行為與損害之間，即有因果關係，最
      高法院91年度臺上字第1407號裁判要旨可資參照。查，本
      件原告主張其於系爭契約終止後、上開仲裁判斷前，即已
      將仲裁判斷中所認應給付竟成公司之「未給付之工程保留
      款1,582,568元」及「已施工未計價之工程保留款7,499,
      500元」給付予新世紀公司，若原告仍需重複給付該等款
      項予竟成公司，即屬原告所受之損害，且系爭契約之終止
      與原告將上開款項給付予新世紀公司，及需再重複給付予
      竟成公司間，均具有因果關係，是原告自得依系爭契約第
      二十九條第一項之約定，請求竟成公司對原告上開總計9,
      082,068元之損害負賠償責任云云；惟查，被告辯稱新世
      紀公司已於本院93年度重訴字第79號民事事件審理中，否
      認曾受領原告所稱之「未給付之工程保留款1,582,568元
      」及「已施工未計價之工程保留款7,499, 500元」乙情，
      此已據調取本院九十三年度重訴字第七十九號民事事件卷
      宗內，所附新世紀公司公司提出之書狀內容查明無訛，且
      原告就其所主張已給付新世紀公司上開款額之事實，雖提
      出付款明細表為憑，惟經細繹該明細表之記載內容，尚難
      認已足以證明原告已有將原應給付予竟成公司之前述「未
      給付之工程保留款1,582,568元」及「已施工未計價之工
      程保留款7,499,500元」，給付予新世紀公司之事實存在
      ，此外，原告就此一事實亦未能進一步舉證以實其說，是
      原告是否已將仲裁判斷中所認應給付竟成公司之「未給付
      之工程保留款1,582,568元」及「已施工未計價之工程保
      留款7,499,500元」給付予新世紀公司，而受有其所謂9,0
      82,068元之損害云云，已非無疑；退萬步言，縱令原告確
      已將仲裁判斷中所認應給付竟成公司之「未給付之工程保
      留款1,582,568元」及「已施工未計價之工程保留款7,499
      , 500元」給付予新世紀公司，惟查，該「未給付之工程
      保留款1,582,568元」及「已施工未計價之工程保留款7,4
      99,500元」之款項，乃為竟成公司依約施作部分工程完畢
      即得受領之工程款項，原告依約本應將該等款項付給竟成
      公司，縱於原告對竟成公司終止系爭契約後亦然，亦即與
      系爭契約是否終止無涉，亦與嗣後承作系爭工程之新世紀
      公司無關，是原告本應依約將上開款項給付予竟成公司，
      然原告竟自行決定逕將「應給付竟成公司之『未給付之工
      程保留款1,582, 56 8元』及『已施工未計價之工程保留
      款7,499,500元』」給付新世紀公司，是竟成公司對原告
      此一支出款項之行為，自無可歸責事由可言，亦無任何原
      因力可言，況依社會一般通念，定作人就其原應付給原承
      攬人之工程款及保留款，在其與該承攬人終止契約後，通
      常定作人亦不會將該等款項付給其俟後找來承接工程之新
      的承攬人，是定作人若於其終止與原承攬人間之契約後，
      擅將原應付給原承攬人之工程款及保留款，交付給其嗣後
      找來承接工程之新的承攬人，則定作人此等支付款項之行
      為，可認與定作人先前終止與原承攬人間之契約行為之間
      ，無因果關係，亦與原承攬人是否有違約導致定作人終止
      契約之間無因果關係，準此，就本件而言，可認原告將原
      應付給竟成公司之『未給付之工程保留款1,582,56 8元』
      及『已施工未計價之工程保留款7, 499,500元』」合計9,
      082,068元，付給新世紀公司，顯然亦與竟成公司之任何
      行為無因果關係，是原告於前述仲裁判斷前，自行將應由
      竟成公司受領之上開款項給付予新世紀公司，此純為原告
      自己之行為所致，核與竟成公司之是否違約與否無關，是
      縱使（假設語氣）原告因此受有損害，原告亦不能將之轉
      嫁予竟成公司，故原告自不得主張該等款項即9,082,068
      元之損害，係屬其依系爭契約第二十九條第一項所得向竟
      成公司主張之損害賠償請求權之債權，則原告進而主張其
      得於前案以該對竟成公司所得主張之9,082,068元之損害
      賠償債權，予以合法有效地與前述被告依仲裁判斷所認對
      原告取得之債權相抵銷云云，亦屬無據。
（四）依前所述，原告於前案所行使之前述抵銷權既難認其合法
      有效，則被告依前述仲裁判斷執行名義所認定對原告取得
      之前述債權，即無因原告嗣後行使抵銷權而致其消滅之情
      形，從而，原告依強制執行法第十四條第一項之規定，提
      起本件債務人異議之訴，請求撤銷本院94年度執字第7403
      號事件之強制執行程序，自屬無據，應予駁回。
四、本件判決之基礎已臻明確，兩造其餘之攻擊、防禦方法及舉
    證，核與判決結果無影響，爰不一一予以論列，併此敘明。
五、據上論結，本件原告之訴為無理由，依民事訴訟法第七十八
    條，判決如主文。
中    華    民    國    95    年    4     月     7    日
                  民事第二庭    法  官  鄭政宗
以上正本係照原本作成。
如對本判決上訴，須於判決送達後20日內向本院提出上訴狀。
中    華    民    國    95    年    4     月     7    日
                                書記官  蔣淑君


司法院資訊處製作；財團法人民間司法改革基金會備份。
